【裁判字號】    91,上易,2261
【裁判日期】    920103
【裁判案由】    毒品危害防制條例
【裁判全文】
臺灣高等法院臺中分院刑事判決                  九十一年度上易字第二二六一號
    上  訴  人  臺灣彰化地方法院檢察署檢察官
    被      告  方志櫟  男 二.
右上訴人因被告違反毒品危害防制條例案件，不服臺灣彰化地方法院九十一年度易字
第七二三號中華民國九十一年九月四日第一審判決，提起上訴，本院判決如左：
      主  文
上訴駁回。
      理  由
一、公訴人上訴意旨略以：
(一)本件被告甲○○自九十一年三月二日零時許為彰化縣警察局溪湖分局舊館派出所
    警員陳順益查獲持有毒品時，便一直冒用「方志櫟」之姓名，自始未曾改變（包
    括於彰化縣警察局溪湖分局調查、臺灣彰化地方法院檢察署內勤檢察官訊問、臺
    灣彰化地方法院內勤法官之羈押裁定、臺灣彰化看守所之羈押及檢察官之偵訊過
    程），以致檢察官無法及時察覺被告甲○○係冒用「方志櫟」之姓名，而逕以「
    方志櫟」之姓名予以起訴，所幸原審能及時察覺被告係冒用他人之姓名應訊，而
    不致誤判，誠屬萬幸。
(二)惟審判中之被告是否即檢察官所指之被告，固應以起訴書所載被告之姓名、性別
    、年齡、籍貫、或其他足資辨認之特徵為準，但被告是否業已起訴，仍應以檢察
    官所指審判對象之被告；換言之，如以偽名、變名或被冒之名起訴，既係檢察官
    所指為被告之人，縱在審判中始發現其真名者，法院亦得對之加以審判，並非未
    經起訴，最高法院五十一年度台上第五九四號判例亦同此見解可資參照。本件被
    告之真實姓名，經將被告於臺灣彰化看守所及彰化縣警察局溪湖分局所留存之指
    紋送請內政部警政署刑事警察局進行鑑定比對後，確認應為甲○○，此有該局九
    十一年九月二十七日刑紋字第○九一○二六四一六八號鑑定書附卷可稽。又本件
    被告於偵查中亦在彰化縣警察局溪湖分局及臺灣彰化看守所留有照片，此有甲○
    ○照片三幀在卷足憑。是本件起訴書之被告仍應可特定為甲○○無疑。
(三)按法院於案件審理時，本應對被告確實之年籍姓名依職權調查之，本件原審判決
    書第三段雖稱「本件自警訊至偵查中並無所謂犯罪嫌疑人或被告之照片，˙˙˙
    ，因此本件並無法對起訴書內之被告姓名更正」，然原審亦於判決書第二段稱「
    本件偵卷中有記載被告曾有受羈押，故本院立即要求臺灣彰化看守所提供本件之
    被告入所時之照片，並於當庭供警員指認及辨認˙˙˙」，是本件原審於審理時
    ，顯然已取得被告之照片，怎稱偵查中並無被告之照片，同時亦可依職權自臺灣
    彰化看守所調取被告之指紋進行鑑定，以取得被告之真實姓名來進行更正，又原
    審亦可要求公訴人進行補正，且參諸刑事訴訟法第一百六十一條修正本旨亦復如
    此，然原審捨此更正途徑不為，而逕行予以無罪判決，誠屬遺憾。綜上所述，本
    件原審顯對其所能更正之能事，卻未盡調查已甚明瞭，是原審既未直接對被告姓
    名予以更正顯有上述之違法，自難認原判決妥適。
二、按原審法院認為上訴為法律上不應准許者，應以裁定駁回之；又第二審法院認為
    上訴有第三百六十二條前段之情形者，應以判決駁回之，刑事訴訟法第三百六十
    二條前段、第三百六十七條前段定有明文。經查，臺灣彰化地方法院檢察署檢察
    官九十一年度偵字第一五三五號之起訴書，雖記載被告之姓名為「方志櫟、男二
    十七歲（民國○○○年○月○○○日生）、住南投縣水里鄉城中村城中巷五十之
    二號、身分證統一編號：Ｍ一二一四四二七八號」，然此「方志櫟」實為「甲
    ○○、男三十三歲（民國○○○年○月○日生）、住台中市○○路四十一號三樓
    之七、身分證統一編號：Ｚ000000000號」所冒名頂替，有內政部警政
    署刑事警察局九十一年九月二十七日刑紋字第○九一○二六四一六八號鑑定書附
    卷可稽。況「甲○○」於九十一年三月二日更經檢察官聲請法院羈押獲准，嗣於
    九十一年五月一日始經檢察官聲請撤銷羈押獲釋，是檢察官雖於起訴書中誤載「
    甲○○」之姓名為「方志櫟」，惟依前揭最高法院五十一年度台上字第五九四號
    判例觀之，檢察官起訴之對象應係「甲○○」，而非「方志櫟」。而原審若能查
    知姓名有誤，應直接傳訊「甲○○」，並變更起訴書誤載之「方志櫟」予以審判
    ，若無從查知，亦應通知檢察官補正，如逾期不補正，即以起訴程序違背規定，
    逕行諭知公訴不受理之判決。本件原審既已查知到院接受審判之對象係真正名為
    「方志櫟」之人，並非檢察官起訴之對象「甲○○」，依刑事訴訟法第二百六十
    六條之規定「起訴之效力，不及於檢察官所指被告之人」觀之，原審即不得對真
    名為「方志櫟」者為審判，否則即為違法之「訴外裁判」。詎原審竟於判決理由
    書中載明「因本件自警訊至偵查中並無所謂犯罪嫌疑人或被告之照片（此為承辦
 機關之疏失），故只得認公訴人所訴追之對象係起訴書所載之『方志櫟』，因此
    ，本件並無法為起訴書內被告姓名之更正，而僅得為無罪之諭知，至何人冒用方
    志櫟名義為本件犯行，當由偵查機關偵辦之」等語，足見原審顯係針對檢察官所
    未起訴，而真正名為「方志櫟」者為判決，是原審就真正名為「方志櫟」者所為
    之判決，顯屬重大疏失之訴外判決。
三、原審既係就檢察官所未起訴之被告（真正名為「方志櫟」）為判決，檢察官即非
    該訴外判決之當事人，依法即不得提起上訴，其上訴為無理由，應予駁回，並不
    經言詞辯論為之。至本件檢察官所起訴之對象（甲○○），原審既尚未依法判決
    ，自應將原卷宗退回，由原審另為補充判決，併此敘明。
四、據上論結，應依刑事訴訟法第三百六十七條前段、第三百七十二條，判決如主文
    。
中      華      民      國      九十二     年     一      月     三     日
                              臺灣高等法院臺中分院刑事第十庭
                                    審判長法  官  林  照  明
                                          法  官  王      銘
                                          法  官  蔡  名  曜
右正本證明與原本無異。
不得上訴。
                                          書記官  許  哲  禎
中        華        民        國  九 十 二  年     一     月     六     日
                                                                        Ｋ


司法院資訊處製作；財團法人民間司法改革基金會備份。
